【裁判字號】    94,醫,1
【裁判日期】    950720
【裁判案由】    損害賠償
【裁判全文】
臺灣花蓮地方法院民事判決  94年度醫字第1號
    原      告  甲○○
                            1.
                乙○○
                丙○○
    共      同
    訴訟代理人  簡燦賢律師
    被      告  財團法人台灣基督教門諾會醫院
    法定代理人  丁○○
    訴訟代理人  廖學忠律師
上列當事人間請求損害賠償事件，本院於民國95年7月7日言詞辯
論終結，判決如下：
    主    文
原告之訴及假執行之聲請均駁回。
訴訟費用由原告負擔。
    事實及理由
一、原告主張：
  (一)原告甲○○為訴外人李雪枝之配偶，原告丙○○、乙○○為
    李雪枝之子，李雪枝因跌倒，左髖部疼痛，於93年10月25日
    至被告急診室求診，經Ｘ光檢查發現左側股骨粗隆骨折，經
    醫師安排住院，並於同年月26日進行手術，詎原告於上午9
    時許，接獲被告通知，稱李雪枝病危急救中，嗣於同日11時
    25分宣告急救無效死亡，距手術開始僅約3小時，被告開立
    之死亡證明書上所載死亡原因為休克、急性心肺衰竭、疑似
    藥物反應等，經原告持續追查，發現被告自製之「病患李雪
    枝女士病史概述」上記載，李雪枝之麻醉係由麻醉科醫師林
    祐生、許碩偉處理，內容為：「死因之探討：1.可能病患對
    麻醉過敏，造成過敏性休克。2.其他可能原因：(1)因病患有
    左心室肥大及疑似心絞痛之病史，麻醉過程中發生急性肌梗
    塞而成休克之可能；(2)因病患有阻塞性腦中風之病史，故於
    麻醉過程中再次中風，引發休克之可能」，姑不論原因為何
    ，均是因送往被告醫院診治，由醫院決定開刀後，因麻醉引
    起死亡怠無疑義。李雪枝於送往醫院前，只是因跌倒致有骨
    折之情形，卻因麻醉過程中而死亡，應非跌倒骨折所引起，
    乃被告所僱用醫師行為介入所致。
  (二)李雪枝是否對於麻醉藥物過敏，在麻醉醫師為麻醉手術前，
    自應注意及之，被告所聘用之麻醉醫師乃專業人員，對於病
    患是否有過敏情形，也有能力查知，顯係因疏失而未察覺，
    再者，李雪枝有心臟及阻塞性腦中風等病史，均是在85至86
    年間，於李雪枝手術時相隔9年之久，不太可能係李雪枝之
    上開病史所導致，如與上開病史有關，李雪枝之中風、心臟
    病等病史，亦是在被告醫院診治，醫師調出病歷表即可發現
    ，竟怠於為之，亦難解其過失之責。
  (三)被告僱用之醫師有上開過失，致李雪枝死亡，原告對醫師個
    人不追究民刑事責任，爰依民法第188條第1項前段之僱用人
    侵權行為及第227條之1準用第192條、第194條不完全給付侵
    害生命權之規定，請求被告賠償原告三人慰撫金各新台幣（
    下同）50萬元，原告丙○○並另請求被告賠償殯葬費67,200
    元。
  (四)並聲明：被告給付原告甲○○、乙○○各50萬元、給付原告
    丙○○567,200元，並均自起訴狀繕本送達翌日（即93年12
    月28日）起至清償日止，按年息百分之五計算之利息。願供
    擔保，請准宣告假執行。
二、被告則以：
  (一)醫療機構及其醫事人員，因執行業務致生損害於病人，以故
    意或過失為限，負損害陪償責任，如果欠缺故意或過失，即
    無侵權行為可言。而李雪枝在本次手術前，被告醫師已盡最
    大注意程度檢查及評估，於93年10月25日李雪枝住院時，骨
    科主治醫師蔡慶豐查閱其舊病歷，得知病患曾有心臟病史，
    立即會診心臟內科朱戈靖醫師，並安排心臟超音波檢查，此
    均非常規的手術前準備流程，足以證明在手術前，被告醫師
    已經發現李雪枝有心臟病史，才會作上開安排。另住院當夜
    ，麻醉科主治醫師林祐生親至病房作麻醉前訪視，針對李雪
    枝之既有病況、過去病史及麻醉相關事宜，對李雪枝和丙○○作詳細說明，並記錄在麻醉評估單中，丙○○因對李雪枝
    病史不甚了解，還在評估單上填其母沒有心臟病和糖尿病，
    經林祐生醫師認真核對發現其錯誤，並更正之，且丙○○填
    寫、簽名的麻醉前評估單上，亦記載其母沒有藥物過敏史，
    經林醫師查閱舊病歷，亦未發現李雪枝有藥物過敏之紀錄，
    是被告醫師在手術及麻醉前，已對李雪枝及其家屬詳細說明
    手術原因、成功率和麻醉可能發生的併發症、危險性，在其
    等完全了解後，才簽署手術同意書、麻醉同意書。林祐生醫
    師完成麻醉前評估後，囑咐麻醉方式在手術時，由負責麻醉
    醫師決定，負責之許碩偉醫師考量李雪枝有心臟血管與腦血
    管病史，決定施行半身麻醉（硬脊膜外麻醉），過程皆依標
    準程序操作，且使用藥劑量亦遠低於說明書建議的量，李雪
    枝於麻醉過程中發生休克，麻醉醫師立即展開急救作業，亦
    無延誤，李雪枝仍因藥物過敏休克死亡，此乃被告醫師事前
    無法防範之情形，且事後立即急救，仍生死亡結果，被告醫
    師應無過失可言。
  (二)又被告醫師施行系爭麻醉過程，經行政院衛生署醫事審議委
    員會鑑定結果，認為李雪枝休克發生的原因無法確定，而脊
    髓麻醉使用之麻醉藥引起過敏機率不高，目前並無適當之檢
    驗可以預先察知這種可能性，並指出被告醫師所進行之麻醉
    過程，在臨床上均屬合理之處置，事後之急救過程亦無不當
    ，是被告醫師應無過失，且亦無法證明李雪枝於醫療中休克
    ，與被告僱用之醫師實施麻醉有關，而有相當因果關係等語
    茲為抗辯。
  (三)並聲明：原告之訴駁回。
三、兩造協議簡化爭點如下，並表示對他造其他事實陳述、主張
    及所提證據文書之形式真實性均不爭執：
  (一)被告僱用之林祐生、許碩偉醫師，是否因疏失而未注意李雪
    枝藥物過敏之情形，或李雪枝的心臟及腦中風病史，而就系
    爭麻醉手術之準備和進行有過失？
  (二)被告有無對李雪枝構成不完全給付之債務不履行行為，致侵
    害其生命權？
四、按受僱人因執行職務，不法侵害他人之權利者，由僱用人與
    行為人連帶負損害賠償責任；又債務人因債務不履行，致債
    權人之人格權受侵害者，準用第192條至第195條及第197條
    之規定，負損害賠償責任；債務人之代理人或使用人，關於
    債之履行有故意或過失時，債務人應與自己之故意或過失負
    同一責任。但當事人另有訂定者，不在此限；另按不法侵害
    他人致死者，對於支出醫療及增加生活上需要之費用或殯葬
    費之人，亦應負損害賠償責任；不法侵害他人致死者，被害
    人之父、母、子、女及配偶，雖非財產上之損害，亦得請求
    賠償相當之金額，民法第188條第1項前段、第227條之1、第
    224條、第192條第1項、第194條第1項分別定有明文。次按
    當事人主張有利於己之事實者，就其事實有舉證之責任，但
    法律別有規定，或依其情形顯失公平者，不在此限，民事訴
    訟法第277條定有明文，而醫療過程中，醫師之行為是否有
    疏失，涉及專業判斷，且病歷及相關紀錄之製作、保存均由
    醫院負責，是為求公平，原告僅需證明病患於接受醫療行為
    後，發生非預期之死亡結果，即應由被告舉證證明其無過失
    ，及就醫療契約之不完全給付行為，不具可歸責性，合先敘
    明。
五、經查：
  (一)原告主張李雪枝於被告僱用之醫師本於醫療契約，施行麻醉
    過程中死亡之事實，業據其提出被告開立之93年10月26日死
    亡證明書為證，且為被告所不爭執，堪信為真實。
  (二)至原告主張被告所僱醫師，疏未注意李雪枝之藥物過敏狀況
    及心臟、腦中風病史，而有過失，並具可歸責性乙節，為被
    告所否認，經查：
  1.李雪枝因跌倒，左髖部疼痛而於93年10月25日至被告急診室
    看診，經Ｘ光檢查發現左側股骨粗隆骨折，由醫師安排住院
    ，準備於10月26日手術。手術前之準備包括血液及生化檢查
    、心電圖及胸部Ｘ光檢查。因心電圖檢查顯示心肌缺血，蔡
    慶豐醫師會診心臟內科朱戈靖醫師，並安排心臟超音波檢查
    ，顯示左心室肥大併舒張功能異常，輕微二尖瓣與三尖瓣逆
    流，麻醉科林祐生醫師亦要求李雪枝、丙○○填寫李雪枝之
    病史，查悉李雪枝有「口腔內有非固定假牙或鬆動牙齒」、
    「爬樓梯或運動體力比同年齡者差」、「常常覺得胸悶、胸
    痛或心跳不規則」、「最近常吃中藥、西藥或草藥」、「曾
    動過手術、麻醉或輸血經驗」、「心臟病」「高血壓，沒有
    規則治療」「糖尿病，沒有規則治療」、「年齡大於65歲或
    小於12歲」等情形，而無「藥物過敏」後，評估李雪枝之麻
    醉危險性等級為ASA Class第三級，並向李雪枝家人解釋麻
    醉的高風險，林祐生醫師並在麻醉前評估單之背面記載：「
    10 月25日晚間8點30分，病人的兒子因對母親病史無法詳訴
    ，尤其血糖高達387，已告知明日手術前，必要時會在手術
    室再檢測血糖一次，至於心臟功能，因為有瓣膜性變化，及
    高血壓病史，及陳舊性中風，但兒子並不相當清楚其治療追
    蹤過程，當時曾囑，我們手術麻醉時，會監視他的母親，照
    顧她，麻醉方式在明日由負責麻醉醫師決定」，此有病歷、
    經原告丙○○代李雪枝簽名之麻醉前評估單、朱戈靖醫師會
    診紀錄、心臟超音波及彩色杜卜勒超音波報告各一份可證，
    尚無證據顯示李雪枝確曾有藥物過敏之情形，且足認林祐生
    醫師為麻醉手術準備時，已注意到李雪枝是否會對藥物過敏
    及心臟病、腦中風病史之情形，始予以評估麻醉危險性，並
    無疏忽，其所為準備工作並無過失。
  2.又行政院衛生署醫事審議委員會鑑定結果認為：「依病歷紀
    錄，林祐生醫師確實有進行麻醉前訪視解說麻醉風險，病人
    有腦中風病史、缺血性心臟病及控制不良之糖尿病，林佑生
    醫師判定麻醉危險性等級為ASA Class三之定義，為有中度
    至重度的全身性疾病及造成部分的功能障礙，其患者手術前
    後死亡率為百分之一點八至四點三（包括麻醉在內），對於
    原已有心臟血管系統疾病之患者，於手術中或麻醉後較易引
    起突發性急性心肌梗塞，對已有心臟血管系統或腦血管疾病
    之患者，麻醉之後較易發生腦中風，這些危險並不會隨時間
    而減少」，亦未認定林祐生醫師就麻醉準備過程，有何疏失
    ，有行政院衛生署95年5月30日衛署醫字第0950210077號函
    檢送之0000000號鑑定書可參。
  (三)次查：許碩偉醫師選擇進行脊髓麻醉，於使用12mg之0.5%
    plain Marcaine藥物，發現麻醉作用不佳後，改採硬脊膜外
    麻醉，由第三與第四腰椎間置入導管後，先打入3ml之2% li
    -docaine併epinephrine作為測試，觀察並無心跳上升或運
    動神經阻斷之情形，之後再打入2ml之2% lidocaine，約十
    分鐘之後，病人血壓下降至80/40 mmHg，心跳每分鐘95次，
    麻醉藥師給予升壓劑及強心劑，但血壓並未上升，經追加靜
    脈注射仍無改善，即開始施行心肺復甦術，除繼續給予急救
    藥物外，還施行氣管插管、心外按摩、電擊、設置體外心律
    調節器，經急救兩小時後，病人仍無心跳、呼吸且瞳孔放大
    ，遂轉往外科加護病房繼續急救，十分鐘後宣告死亡，臨床
    上均屬合理之處置，麻醉過程中必要之監視設備都有使用，
    急救過程亦無不當。病人有腦中風病史、缺血性心臟病、控
    制不良之糖尿病，因無解剖之資料佐證，休克發生之原因無
    法確定，又脊髓麻醉使用之麻醉藥引起過敏之機率並不高，
    目前並無適當之檢驗，可以預先察知這種可能性等節，有上
    開鑑定書可參，是本件除無證據證明李雪枝確曾對藥物過敏
    外，麻醉醫師亦無方法得以事先檢測李雪枝是否會對上開麻
    醉藥品過敏，則許碩偉醫師採行上開麻醉方式、藥物均無不
    當，且其於發現李雪枝休克時，並已立即施以急救，急救過
    程亦無不當，亦難謂其施行麻醉之行為，有何過失或可歸責
    性。
  (四)綜上，被告辯稱其所僱用之醫師就準備、施行麻醉過程並無
    過失，不構成侵權行為，且就醫療契約之不完全給付，亦不
    具可歸責性，有上開證據可佐，應堪信為真實。
六、是原告主張依民法第188條第1項前段侵權行為及第227條之1
    醫療契約債務不履行關係，請求被告給付原告甲○○、乙○○各50萬元、給付原告丙○○567,200元，並均自起訴狀繕
    本送達翌日（即93年12月28日）起至清償日止，按年息百分
    之五計算之利息，尚嫌無據，應予駁回。其假執行之聲請亦
    失所附麗，併予駁回。
七、本件業經行集中審理並協議簡化爭點，兩造於言詞辯論終結
    前，並均陳明無其他陳述、答辯及舉證，其他卷內現存之主
    張、陳述、攻防方法及證據，核與本件判決之基礎不生影響
    ，爰不一一詳予論述，併此敘明。
結論：本件原告之訴為無理由，依民事訴訟法第78條，判決如主
文。
中    華    民    國    95    年    7     月    20    日
                        臺灣花蓮地方法院民事庭
                            法      官  蕭一弘
上列正本證明與原本無異。
如對本判決不服，應於送達後20日內，向本院提出上訴狀（應抄
附繕本）。
中    華    民    國    95    年    7     月    20    日
                            法院書記官  詹益盛


司法院資訊處製作；財團法人民間司法改革基金會備份。
